【裁判字號】    98,判,835
【裁判日期】    980730
【裁判案由】    勞保
【裁判全文】
最  高  行  政  法  院  判  決
                                       98年度判字第835號
再 審原 告  臺北市政府
代  表  人  甲○○
訴訟代理人  李念祖  律師
            黃翰威  律師
            劉昌坪  律師
再 審被 告  勞工保險局
代  表  人  乙○○
上列當事人間勞保事件，再審原告對於中華民國96年7月12日本
院96年度判字第1205號判決，提起再審之訴，本院判決如下：
    主  文
再審之訴駁回。
再審訴訟費用由再審原告負擔。
    理  由
一、再審被告以再審原告依法應負擔民國（下同）94年7月份各
    類被保險人勞工保險費暨就業保險費補助款（下稱勞保費補
    助款），共計新臺幣（下同）366,820,003元，乃於94年8月
    25日分別以保承新字第09460416280號、第00000000000號、
    第00000000000號、第00000000000號及第00000000000號函
    （下稱原處分）請再審原告依規定撥付。再審原告不服，提
    起訴願，經遭駁回，遂提起行政訴訟，經原審法院95年度訴
    字第123號判決（下稱原判決）駁回，再審原告猶未甘服，
    提起上訴，復經本院96年度判字第1205號判決（下稱原確定
    判決）駁回確定。再審原告乃以原確定判決有行政訴訟法第
    273條第1項第1款規定事由，提起本件再審之訴。
二、再審原告起訴主張：(一)全民健康保險及勞工保險同屬國家依
    憲法規定所設之社會福利制度，憲法就該等社會福利制度所
    設定之基本精神，及司法院釋字第549號及第550號解釋，應
    於全民健康保險及勞工保險一體適用；且司法院釋字第550
    號解釋係以再審原告照顧轄區內居民之義務，可藉由健保補
    助款之繳納獲得實現為由，認再審原告應與中央協力負擔轄
    區內居民之健保補助款。該解釋既使用「居民」一詞，顯見
    其所強調者乃係被保險人因「居住」於行政轄區內而與地方
    自治團體所具有之生活關連性，非以投保單位對地方自治團
    體具有經濟上或稅收上貢獻為由，肯認地方自治團體應負擔
    健保補助款；又地方制度法第18條、社會救助法第18條、第
    19條，均明定社會服務與社會救助係屬直轄市之「自治事項
    」，且明定地方自治團體係以「戶籍所在地」為標準，負擔
    醫療補助與低收入戶之保險費，而非以「經濟貢獻」或「稅
    收貢獻」為標準，足證以投保單位登記地作為地方自治團體
    應否負擔健保補助款之標準，已違背司法院釋字第550號解
    釋及地方制度法之相關規定。原確定判決於適用勞工保險條
    例第15條之規定時，曲解司法院釋字第550號解釋意旨，並
    認再審原告應補助之投保對象範圍以「設籍於再審原告行政
    轄區之居民為限」之意旨與本件無涉，逕認得以法無明文之
    「投保單位所在地」為標準，計算再審原告應負擔之勞保費
    補助款，其適用法規顯牴觸司法院釋字第550號解釋及勞工
    保險條例第15條規定，核屬適用法規不當。又原確定判決以
    被保險人對地方自治團體具有稅收貢獻為由，認定再審被告
    可以「投保單位所在地」為標準，要求再審原告須負擔非設
    籍且居住於再審原告轄區內事實之被保險人之勞保費補助款
    ，顯有違地方自治團體照顧居民醫療需求之基本原則與憲法
    對於人性尊嚴之尊重，更與司法院釋字第550號解釋及勞工
    保險條例第15條規定相牴觸，顯屬適用法規錯誤。(二)司法院
    釋字第415號、第542號解釋未涉及地方自治事項，且與本件
    事實不同，根本無從比附援引；況各該解釋之基礎亦均立於
    「居住之事實」、「共同生活之事實」之上。原確定判決認
    各該解釋均不以設籍與否作為認定是否為居民之唯一標準，
    顯就各該解釋所強調之「居住事實」略而不論，並以曲解後
    之解釋意旨，強加於本件適用，無視有關地方自治「居民」
    向以「設籍」為判斷之標準，顯有曲解司法院釋字第415號
    、第542號解釋之違法，核屬適用法規不當。(三)原確定判決
    認勞保費補助款係以勞工為加保對象，而勞工保險條例（就
    業保險法準用）規定勞工應以其雇主或所屬機構團體為投保
    單位參加勞保，故再審被告以投保單位所在地臺北市之勞工
    為再審原告應補助之對象，計算再審原告應負擔之勞保費補
    助款，於法有據。惟原確定判決並未明確敘明以「投保單位
    所在地」為計算標準之依據為何，復漏未斟酌再審原告所提
    「勞保費補助款之範圍計算，應以設籍在再審原告轄區之被
    保險人為限，而與投保單位所在為何，無任何關係」之主張
    ，適用法規亦有未當。(四)勞工保險條例第6條第1項第1款至
    第7款、第8條第1項第1款至第4款、第9條之1及就業保險法
    第5條之規定，乃規定被保險人之分類，僅係有關被保險人
    如何「加保」之規範，與再審原告補助對象之範圍無關，是
    被保險人以「勞工身分參加勞工保險」與以「居民之身分接
    受補助」二者乃不同之法律關係。原確定判決竟將上開被保
    險人、雇主與再審被告間之「加保」法律關係，套用於被保
    險人與再審原告間之「補助」法律關係，逕認再審被告以「
    投保單位所在地」為計算標準之見解為適當，顯牴觸上開規
    定，並將被保險人「加保」與地方自治團體「補助」兩者混
    為一談，自有適用法規不當之違法。(五)司法院釋字第550號
    解釋理由書援引地方制度法第18條第3款第1目之規定，作為
    與「居民」生活關係更為密切之地方自治團體負擔健保費補
    助款義務之合憲性基礎，則應自地方制度法相關規定探求該
    解釋中「居民」之定義。參酌該解釋理由書將同屬社會保險
    性質之健保視為直轄市社會福利事項之一環，地方制度法第
    16條第4款規定僅「直轄市民」方得享有直轄市社會福利與
    醫療衛生事項之權利及同法第15條直轄市市民定義等相關規
    定，足見應由再審原告負擔之勞保費補助款範圍，應以設籍
    於再審原告自治區域內之人民為限。惟原確定判決於適用地
    方制度法第18條第3款第1目、第16條第4款規定時，未查同
    法第15條所指直轄市民係指「設籍」於直轄市之中華民國國
    民之規定，率認再審原告之主張無理由，自有適用地方制度
    法第15條、第16條及第18條不當之違法。另再審原告於原審
    所引據之內政部89年8月11日台（89）內民字第8906546號函
    ，雖係解釋地方制度法第4條「聚居」之定義，然基於各地
    方自治團體間權利義務對等之考量，仍有參考價值；另引據
    之有關地方自治團體「居民」之國外立法例，雖非國內之法
    律規範，然於我國相關法律並無明文規定之情形下，似亦可
    視為行政法之法理而予援用。況我國有關社會福利法規，多
    係以戶籍作為各地方自治團體負擔各該福利義務之區分基礎
    ，依體系解釋原則與顧及法律整體規範之一致性，原審於解
    釋「居民」之概念時，自應審酌該相關規定。惟原確定判決
    竟以再審原告上開主張均無足採，且因勞工保險條例及就業
    保險法均無明文規定應以設籍為地方自治團體負擔各該福利
    之準據為由，而未採信再審原告之主張，其解釋適用司法院
    釋字第550號解釋所謂「居民」之概念，自難謂周全、正確
    。(六)依地方制度法第3章第1節規定，地方自治團體有義務照
    顧轄區內居民之醫療需求，地方自治團體即應為其繳納勞保
    費補助款，以照顧其醫療需求，無需另以投保單位是否設於
    地方自治團體轄區或是否對於地方自治團體有無稅收上之貢
    獻為標準。原確定判決有違一般地方自治之法理。(七)84年2
    月28日修正公布勞工保險條例第15條規定係「為使相關社會
    保險勞雇負擔比例一致及為避免勞工保險費負擔遽增，應採
    取漸進方式調整，爰將分擔比例加以修正之」，故有關負擔
    比例之調整，顯非如原確定判決所稱「將投保單位應負擔之
    保險費轉歸政府負擔」而已。惟原確定判決曲解該次修正理
    由，且未審酌再審原告於原審提出「勞工保險條例立法沿革
    、立法過程」與「是否以投保單位為計算基礎」無涉之理由
    ，亦未審酌再審原告所提出之具有明確立法資料佐證之主張
    ，而採納再審被告望文生義之見解，逕為違背勞工保險條例
    第15條修法意旨之解釋，顯屬適用法規錯誤。(八)原確定判決
    未查財政收支劃分法第8條於88年修正後，已將營業稅改為
    國稅之事實，逕以再審原告既已對轄區內營利事業之營業額
    徵收或受分配稅收統籌分配為由，而認以「投保單位所在地
    」作為計算再審原告負擔勞保費補助款之標準為適當，實屬
    適用財政收支劃分法第8條之不當。(九)再審被告僅以行政便
    宜及行政上經濟為由，認以「投保單位所在地」作為計算再
    審原告負擔勞保費補助款之標準為適當，顯無視再審原告轄
    區內居民享受再審原告提供福利照顧之基本權利及地方制度
    法第15條以「設籍」為直轄市民之唯一標準之規定，並使再
    審原告喪失財政自主能力，造成地方制度法所涉中央與地方
    分權之垂直權力分立制度之崩解。是再審被告以「投保單位
    所在地」計算再審原告負擔勞保費補助款之標準，實已逾越
    並濫用憲法及法律所賦予之職權，自屬違憲。原確定判決未
    予糾正，竟認再審被告所採之行政便宜及經濟之理由為正當
    ，未就其本於濫用權力之法律解釋所為之行政處分，進行合
    法性之審查，致侵害人民基本權利及破壞權力分立體制，實
    已與憲法所設保障人權及權力分立制度相牴觸等語，求為判
    決廢棄原確定判決及原判決，並撤銷訴願決定及原處分。
三、再審被告則以：(一)原確定判決並無適用司法院釋字第550號
    解釋不當之問題，再審原告對於司法院釋字第550號解釋隻
    言片語，大作文章，進而認為補助之對象僅以戶籍於其轄區
    內之居民為限云云，實過於狹隘且曲解該號解釋意旨。(二)原
    確定判決無適用司法院釋字第415號、第542號解釋不當之情
    事。參照司法院釋字第415號、第542號解釋，大法官對於「
    居民」、「居住」等權義認定之範疇，不當然以設籍為唯一
    之認定基準，即可獲得佐證。故再審原告以設籍為其補助範
    圍之主張，實屬無據。(三)依勞工保險條例第6條第1項之規定
    可知，勞工保險係以團體保險方式經營，以雇主或所屬團體
    或所屬機構為投保單位，並由渠等投保單位辦理保險對象各
    項保險之異動及保險費之收繳。其整體之法規、計費及補助
    等架構，均以投保單位為基礎單位。由此可知，立法者本來
    就已規劃由投保單位負擔保險費，並隱含以投保單位為計算
    基準之意旨。是原確定判決以投保單位所在地臺北市之勞工
    為再審原告應補助之對象，計算其應負擔系爭勞保費補助款
    ，於法有據。(四)考慮勞工保險係團體保險之性質，以投保單
    位為保險費之計算基準，乃當然之解釋，原確定判決依勞工
    保險條例第6條第1項第1款至第7款、第2項及第3項、第8條
    第1項第1款至第4款、第9條之1及就業保險法對於各類被保
    險人按其所依附投保單位之不同，而有不同之分類，再依勞
    保制度之規劃對於勞工保險條例第15條為立法目的及體系解
    釋，認為再審被告以投保單位所在地臺北市，作為再審原告
    應負擔系爭勞保費補助款之認定依據，依法應屬適當，核無
    再審原告指稱將被保險人「加保」與地方自治團體「補助」
    混為一談之情形。(五)又地方制度法第15條所稱設籍在直轄市
    者，為直轄市市民，而非直轄市居民，故司法院釋字第550
    號解釋之居民自不能以設籍為限。況司法院釋字第550號解
    釋非以地方制度法第18條第3款第1目之規定，作為與「居民
    」生活關係更為密切之地方自治團體，負擔健保費義務之合
    憲性基礎，故司法院釋字第550號解釋所謂居民之定義，不
    應自地方制度法相關規定予以探求。(六)原確定判決適用司法
    院釋字第550號解釋及勞工保險條例第15條規定，未以稅收
    貢獻論述以投保單位所在地計算政府負擔勞保費補助款之依
    據，並無適用法規錯誤。(七)原確定判決係在闡釋憲法第155
    條規定所實施之社會保險制度，中央與地方自治團體應共同
    負擔照顧人民義務云云，並未適用財政收支劃分法相關規定
    ，遑論有適用該法第8條錯誤之情形。(八)原確定判決適用司
    法院釋字第550號及勞工保險條例第15條規定，並無再審原
    告所指之再審事由存在，再審原告主張原確定判決與權力分
    立原則有違乙節，僅屬法律見解歧異之爭執，再審原告所提
    再審理由，除重複前訴訟程序之理由外，餘所指摘原確定判
    決之事項，均僅係法律見解上之歧異，其再審並不合法等語
    ，資為抗辯，求為判決駁回再審原告之訴。
四、本院按：再審原告對於原確定判決，依行政訴訟法第273條
    第1項第1款提起再審之訴，該款規定：「適用法規顯有錯誤
    者」，係指原確定判決所適用之法規，與該案應適用之法規
    相違背，或與解釋、判例有所牴觸者而言，至於法律上見解
    之歧異，再審原告對之縱有爭執，要難謂為適用法規顯有錯
    誤，而據為再審之理由。經查，再審原告雖以原確定判決將
    地方自治團體為被保險人繳納勞保費補助款之義務與被保險
    人之稅收上貢獻相連結，違背地方自治團體照顧居民醫療需
    求之基本原則及依地方制度法第3章第1節規定，不問有無稅
    收上之貢獻，地方自治團體均需為其居民繳納勞保費補助款
    ，以提供滿足其醫療之基本照顧云云。惟按「保險人每月按
    投保單位申報之被保險人投保薪資金額，分別計算應繳之保
    險費，按期繕具載有計算說明之保險費繳款單，於次月25日
    前分發投保單位繳納。」、「中央及直轄市政府依本條例第
    15條規定，應補助之保險費，由保險人按月開具保險費繳款
    單，於次月底前送請中央及直轄市政府依規定撥付。」行為
    時勞工保險條例施行細則第36條、第43條第1項分別定有明
    文。足見再審原告係依再審被告開具之保險費繳款單繳納，
    而再審被告又係依投保單位申報之被保險人為收費對象，而
    不問其戶籍所在，再審原告對於勞保被保險人所屬之投保單
    位不在再審原告轄區者，並無為其繳納勞保費補助款之情事
    ；另者，未參加或非參加勞保之居民，再審原告顯亦無為其
    繳納勞保費補助款之可能，再審原告將其為轄區居民負擔健
    保之補助與勞保之補助對象混為一談，自無可取。再審原告
    另主張原確定判決以「投保單位所在地」作為計算再審原告
    負擔勞保費補助款，使再審原告喪失財政自主能力，造成地
    方制度法所涉中央與地方分權之垂直權力分立制度之崩解，
    顯不符權力分立原則一節，參照司法院釋字第550號解釋意
    旨，地方自治團體受憲法制度保障，其施政所需之經費負擔
    乃涉及財政自主權之事項，固有法律保留原則之適用，但於
    不侵害其自主權核心領域之限度內，基於國家整體施政之需
    要，對地方負有協力義務之保險事項，中央依據法律使地方
    分擔保險費之補助，尚非憲法所不許。則再審被告基於行政
    便宜，以投保單位所在地作為計算再審原告負擔勞保費補助
    款之標準，亦難謂與權力分立之原則有違。至於其餘再審理
    由，無非重述原確定判決已論斷而不採之理由，暨執其歧異
    之法律上見解再為爭議，揆諸前開說明，尚與行政訴訟法第
    273條第1項第1款規定之適用法規顯有錯誤之再審事由有間
    。從而，再審原告依行政訴訟法第273條第1項第1款規定提
    起本件再審之訴，為顯無再審理由，應予駁回。
五、據上論結，本件再審之訴為無理由。依行政訴訟法第278條
    第2項、第98條第1項前段，判決如主文。
中    華    民    國    98    年    7     月    30    日
                    最高行政法院第四庭
                        審判長法官  劉  鑫  楨
                              法官  姜  素  娥
                              法官  帥  嘉  寶
                              法官  劉  介  中
                              法官  曹  瑞  卿
以  上  正  本  證  明  與  原  本  無  異
中    華    民    國    98    年    7     月    30    日
                              書記官  吳  玫  瑩


司法院資訊處製作；財團法人民間司法改革基金會備份。
